臺灣南投地方法院民事判決
109年度訴字第244號
原      告  
即反訴被告  劉冠妤  
訴訟代理人  蔡瑞煙律師
複  代理人  洪維洲  
被      告  
即反訴原告  祭祀公業法人南投縣張琯溪公

法定代理人  張明煥  
被      告  徐大維  
共      同
訴訟代理人  施瑞章律師
上列當事人間拆除地上物返還土地事件，本院於民國110年10月5
日言詞辯論終結，判決如下：
    主  文
確認原告對被告祭祀公業法人南投縣張琯溪公所有坐落南投縣南
投市包尾段七九二之一五、七九二、七九０之三、七八七之一八
六地號土地如附圖即南投縣南投地政事務所複丈日期民國一百零
九年十二月四日土地複丈成果圖所示：暫編地號792⑴，面積二四
六四平方公尺、暫編地號787-186，面積一００平方公尺、暫編地
號790-3，面積五一平方公尺、暫編地號792-15⑴，面積一三平方
公尺、暫編地號792-15⑵，面積二平方公尺、暫編地號792-15⑶，
面積七平方公尺之土地有通行權存在。
被告祭祀公業法人南投縣張琯溪公應容忍原告於前項土地埋設水
管、電力、電信、瓦斯或其他管線，及於如附圖所示：暫編地號
792-15⑴，面積一三平方公尺、暫編地號792-15⑵，面積二平方公
尺、暫編地號792-15⑶，面積七平方公尺之土地設置排水溝、鋪
設柏油或水泥道路。
原告其餘之訴駁回。 
本訴訴訟費用由被告祭祀公業法人南投縣張琯溪公負擔十分之九
，餘由原告負擔。 
反訴被告應自本判決確定得通行反訴原告所有坐落南投縣南投市
包尾段七九二之一五、七九二、七九０之三、七八七之一八六地
號土地如附圖即南投縣南投地政事務所複丈日期民國一百零九年
十二月四日土地複丈成果圖所示：暫編地號792⑴，面積二四六四
平方公尺、暫編地號787-186，面積一００平方公尺、暫編地號790
-3，面積五一平方公尺、暫編地號792-15⑴，面積一三平方公尺
、暫編地號792-15⑵，面積二平方公尺、暫編地號792-15⑶，面積
七平方公尺之土地之日起至終止通行之日止，按年支付反訴原告
就通行範圍依上開土地當年度申報地價總額之百分之三之償金。
反訴原告其餘之訴駁回。
反訴訴訟費用由反訴被告負擔十分之四，餘由反訴原告負擔。 
    事實及理由
壹、程序方面：
    按確認法律關係之訴，非原告有即受確認判決之法律上利益者，不得提起之，民事訴訟法第247條第1項前段定有明文。又按所謂即受確認判決之法律上利益，係指法律關係之存否不明確，原告主觀上認其在法律上之地位有不安之狀態存在，且此種不安之狀態，能以確認判決將之除去者而言，若縱經法院判決確認，亦不能除去其不安之狀態者，即難認有受確認判決之法律上利益（最高法院52年度台上字第1240號判決意旨參照）。經查：原告（下稱乙○○）主張其所有坐落南投縣○○市○○段000地號土地（下稱系爭土地），因與公路間欠缺適宜之聯絡致無法為通常之使用，有利用被告祭祀公業法人南投縣○○○○○○○○○○○○○○○○○○○段0000000○00000○000○000000地號土地（下分別稱787-186、790-3、792、792-15地號土地）對外通行之必要，而為祭祀公業張琯溪公所否認。堪認乙○○與祭祀公業張琯溪公間就乙○○得否通行787-186、790-3、792、792-15地號土地之法律上地位即有不安之狀態，而該狀態得以確認判決將之除去，揆諸前揭說明，乙○○有即受確認判決之法律上利益，乙○○提起本件確認之訴，於法尚無不合。
貳、實體方面：
一、本訴部分：
  ㈠乙○○主張略以：
　⒈乙○○於民國108年12月30日向訴外人劉秋鷹購買系爭土地，並於109年2月5日辦畢所有權移轉登記。乙○○於取得系爭土地前，祭祀公業張琯溪公、被告甲○○（下稱甲○○）明知系爭土地非其等所有，未取得所有人同意，亦無合法使用權源，於107年8月後、108 年2 月20日前之不詳時間，共同於系爭土地鋪設如附圖即南投縣南投地政事務所（下稱南投地政）複丈日期109年12月4日土地複丈成果圖（下稱附圖）所示：暫編地號795⑴，面積186平方公尺橘色地磚、暫編地號795⑵，面積23平方公尺、暫編地號795⑶，面積131平方公尺之灰色植草磚（下合稱系爭地上物），闢建為停車場，供與祭祀公業張琯溪公使用。
　⒉祭祀公業張琯溪公、甲○○所有系爭地上物無權占有乙○○有系
    爭土地，且受有相當於租金之不當得利，並使乙○○受有損害
    ，乙○○請求祭祀公業張琯溪公、甲○○連帶除去系爭地上物並
    返還上開占有土地，及給付相當於租金之不當得利，即依系
    爭土地於109年1月申報地價新臺幣（下同）2,400元，按占
    有面積以申報地價週年利率6%計算，祭祀公業張琯溪公、甲
    ○○應自109年2月5日起至返還土地之日止，按月給付5,328元
    。祭祀公業張琯溪公、甲○○擅自鋪設系爭地上物構成共同故
    意不法侵害乙○○就系爭土地之所有權，依法應負共同侵權行
    為責任，乙○○依共同侵權之法律關係，請求祭祀公業張琯溪
    公、甲○○連帶賠償相當於租金之損害。
　⒊乙○○所有系爭土地與公路間無適宜之聯絡，屬袋地，不能為通常之使用，需利用鄰地即祭祀公業張琯溪公所有787-186、790-3、792、792-15地號土地，方能對外聯絡至最近之公路即南投縣南投市信義街（下稱信義街）對外通行。乙○○購買土地目的為建屋使用，系爭土地之使用分區為住宅區，面積為444平方公尺，可供建築使用，應考量系爭土地建築之基本要求，始能謂可供通常使用。又建築基地須以私設道路連接建築線，並檢附私設道路之土地權利證明文件，始得申請建築執照，故792-15地號土地連接792地號土地部分現為停車場，其寬度應為5公尺，始得令系爭土地供建築使用。
　⒋乙○○主張之通行方案如附圖所示：暫編地號792⑴，面積2,464平方公尺、暫編地號787-186，面積100平方公尺、暫編地號790-3，面積51平方公尺、暫編地號792-15⑴，面積13平方公尺、暫編地號792-15⑵，面積2平方公尺、暫編地號792-15⑶，面積7平方公尺之土地（即系爭通行方案）。系爭通行方案坐落787-186、790-3、792地號土地部分為祭祀公業張琯溪公鋪設供公眾通行之私設道路，坐落792-15地號土地部分為空地，系爭通行方案應屬對周圍地損害最小之通行方法。祭祀公業張琯溪公應容忍乙○○於系爭通行方案土地埋設水管、電力、電信、瓦斯或其他管線，及於如附圖所示：暫編地號792-15⑴，面積13平方公尺、暫編地號792-15⑵，面積2平方公尺、暫編地號792-15⑶、面積7平方公尺土地設置排水溝、鋪設柏油或水泥道路。
　⒌爰依民法第767 條第1項、第184條第1項前段、第185條第1項本文、第213條、第179條規定及第787條第1項、第786條第1項、第788條第1項規定，提起本件訴訟。並聲明：祭祀公業張琯溪公、甲○○應連帶除去系爭地上物並返還上開占有土地，及自109年2月5日起至返還土地之日止，按月給付5,328 元；如主文第1、2項所示。
  ㈡祭祀公業張琯溪公、甲○○抗辯略以：
  ⒈系爭地上物非由祭祀公業張琯溪公所鋪設。甲○○原為系爭土地共有人，其於108年4月3日取得系爭土地應有部分合計為42分之8後，因系爭土地雜草叢生，屢遭人棄置垃圾，影響環境衛生，為維護全體共有人之利益，其遂於107 年8 月後、108 年2 月20日前在系爭土地上鋪設系爭地上物，當時乙○○並非系爭土地之所有權人，自無侵害乙○○之所有權。
　⒉系爭地上物已附合於系爭土地，系爭地上物之所有權因與系爭土地分離而歸系爭土地所有權人所有，嗣劉秋鷹拍定取得系爭土地時，系爭土地上已有附合於系爭土地之系爭地上物，乙○○明知上情而於109年2月5日向劉秋鷹買受系爭土地，徐大維對系爭地上物已無所有權或事實上處分權，甲○○自無除去系爭地上物之權利，亦無無權占有及不當得利之情事，乙○○請求祭祀公業張琯溪公、甲○○連帶除去系爭地上物並返還占有土地，及給付相當於租金之不當得利，均不可採。
　⒊795地號土地距離792地號土地建築線距離約3.6公尺至4.8公
    尺之間，未滿10公尺，故依建築技術規則設計施工編第2條
    規定，私設道路寬度應為2公尺，復依內政部市區道路及附
    屬工程設計標準第11條關於市區道路車道之寬度，主要道路
    及次要道路不得小於3公尺，而服務道路不得小於2.8公尺，
    故乙○○通行792-15地號土地部分應以寬度3公尺為已足，
　　，超過此寬度，即逾必要之程度，損及祭祀公業張琯溪公之
    土地利益。
　⒋並聲明：乙○○之訴駁回。　
二、反訴部分：
  ㈠祭祀公業張琯溪公主張略以：
　⒈祭祀公業張琯溪公基於與黑龍江建設有限公司間之約定，將7
    92、787-186、790-3地號土地規劃為私設道路供特定買受戶
    使用，而各該住戶亦已於買受房地時，給付使用私設道路土
    地之對價與黑龍江建設有限公司。乙○○既非房屋買受人，且
    系爭土地本屬袋地，乙○○為圖通常使用土地之利益，主張通
    行祭祀公業張琯溪公所有土地，倘乙○○就系爭通行方案之土
    地有通行權存在，乙○○通行系爭通行方案土地，致祭祀公業
    張琯溪公不能使用土地全部，其因鄰地通行所受損害，性質
    上相當於租金損害，且792-15、792、787-186、790-3地號
    土地均位於南投市區，屬城市地方之土地，祭祀公業張琯溪
    公自得就乙○○通行、設置管線、開路所生之損害，請求乙○○
    支付償金。
　⒉爰依民法第786條第1項、第787條第2項、第788條第1項規定
    ，提起本件反訴。並聲明：乙○○應自本判決確定之日起至終
    止通行之日止，按年支付就通行範圍依各土地當年度申報地
    價8%計算之償金。
  ㈡乙○○抗辯略以：
　⒈系爭通行方案坐落792、790-3、787-186地號土地部分均為祭祀公業張琯溪公設置之私設道路，並供不特定公眾往來通行使用，難認祭祀公業張琯溪公有何因該部分土地供乙○○通行或容忍埋設管線、開路，而致祭祀公業張琯溪公受有不能使用該土地之損害可言，祭祀公業張琯溪公就此部分請求給付償金，洵屬無據。
　⒉縱認乙○○通行系爭通行方案土地對祭祀公業張琯溪公造成損害，該損害亦屬輕微，況且系爭通行方案坐落792、790-3、787-186地號土地部分非僅由乙○○獨享使用利益，除乙○○所有系爭土地外，至少尚有其他140餘筆土地（或戶）利用該土地作為聯外道路通行使用，自應按使用通行之土地筆數或戶數比例計算償金，始屬合理。並聲明：祭祀公業張琯溪公之訴駁回。
三、兩造不爭執事項：　
  ㈠系爭土地為乙○○所有，屬南投市都市計劃土地，土地使用分
    區為住宅區，系爭土地為袋地。
  ㈡792 、792-15、787-186 、790-3 地號土地為祭祀公業張琯
    溪公所有。
  ㈢787-186 、790-3 、792 、792-15地號土地上如附圖所示：
    暫編地號792(1)，面積2,464 平方公尺、暫編地號787-186 
    ，面積100 平方公尺、暫編地號790-3 ，面積51平方公尺土
    地為祭祀公業張琯溪公鋪設之柏油道路，787-186 、790-3 
    、792 地號土地兩側設有排水溝。
  ㈣系爭土地經由北側毗鄰之792-15 地號土地，接續經792 地號
    土地往東經790-3 、787-186 地號土地可連接至信義街對外
    通行；790-3、787-186 地號土地至信義街之路口豎立記載
    琯溪街之路牌。
  ㈤系爭土地於107 年8 月後、108 年2 月20日前經鋪設系爭地
    上物。
  ㈥甲○○原為系爭土地之共有人（應有部分42分之8 ）；系爭土
    地經本院104 年度投簡字第254 號民事簡易判決准予變價分
    割，再經本院民事執行處105 年度司執字16515 號分割共有
    物強制執行事件變價拍賣，由劉秋鷹即乙○○之父劉大森之胞
    妹於108年2 月20日得標，並於108 年4 月3 日辦畢所有權
    轉登記。
  ㈦劉秋鷹於109 年2 月5 日將系爭土地所有權移轉登記與乙○○
    。系爭土地於劉秋鷹及乙○○取得所有權前，其上已鋪設系爭
    地上物。
四、兩造爭執事項：
  ㈠乙○○依民法第184 條第1 項前段、第185 條第1 項及民法第7
    67 條第1 項規定，請求祭祀公業張琯溪公、甲○○連帶除去
    系爭地上物並返還占有土地，是否有據？
  ㈡乙○○依民法第179 條規定，請求祭祀公業張琯溪公、甲○○自1
    09 年2 月5 日起至返還占有土地之日止，按月給付5,328 
    元，是否有據？
  ㈢乙○○依民法第787條規定，請求確認其就系爭通行方案土地有
    通行權，是否有據？
　㈣乙○○依民法第786條、第788條規定請求祭祀公業張琯溪公應
    容忍其於系爭通行方案土地埋設水管、電力、電信、瓦斯或
    其他管線，及於如附圖所示：暫編地號792-15⑴，面積13平
    方公尺、暫編地號792-15⑵，面積2平方公尺、暫編地號792-
    15⑶，面積7平方公尺土地設置排水溝、鋪設柏油或水泥道路
    ，是否有據？
  ㈤祭祀公業張琯溪公請求乙○○自本判決確定之日起至終止通行
    之日止，按年支付就通行範圍依各土地當年度申報地價8%計
    算之償金，是否有據？　
五、本院之判斷：
  ㈠兩造不爭執事項㈠至㈦之事實，為兩造所不爭執（見本院卷三第287頁至第289頁、第300頁），復有系爭土地、792、792-15地號土地登記第一類謄本、787-186、790-3地號土地登記第二類謄本、南投縣南投市都市計畫土地使用分區（或公共設施用地）證明書、本院108年3月4日投院明105司執勇字第16515號不動產權利移轉證書、系爭土地異動索引、南投地政109年9月25日投地一字第1090006084號函、系爭土地地籍異動索引、本院104年度投簡字第245號民事簡易判決在卷可佐（見本院卷一第29頁、第73頁至第75頁、第131頁至第133頁、第55頁、卷三第253頁至第261頁、卷二第7頁至第441頁、卷一第453頁至第459頁），復經本院函囑南投地政派員會同本院及兩造於109年10月30日履勘現場查明屬實，有本院勘驗筆錄、現場照片在卷可參（見本院卷三第41頁至第77頁），並經本院調取本院105年度司執字第16515號分割共有物執行卷宗核閱無誤，首堪認定為真實。 
　㈡按動產因附合而為不動產之重要成分者，不動產所有人，取
    得動產所有權，民法第811條定有明文。動產因附合而為不
    動產之重要成分者，該動產已失其獨立性，所有權消滅，不
    動產所有權範圍因而及於該動產。此項附合，須其結合依經
    濟目的、社會一般交易通念及其他客觀狀況而言，具有固定
    性、繼續性（最高法院103年度台上字第280號判決意旨參照
    ）。因故意或過失，不法侵害他人之權利者，負損害賠償責
    任；數人共同不法侵害他人之權利者，連帶負損害賠償責任
    ；無法律上之原因而受利益，致他人受損害者，應返還其利
    益；雖有法律上之原因，而其後已不存在者，亦同；所有人
    對於無權占有或侵奪其所有物者，得請求返還之；對於妨害
    其所有權者，得請求除去之；有妨害其所有權之虞者，得請
    求防止之，民法第184條第1項前段、第185條第1項前段、第
    179條、第767條第1項固分別定有明文。物之拆除為事實上
    之處分行為，僅所有人或有事實上處分權之人，方有拆除之
    權限（最高法院102年度台上字第2053號判決意旨參照）。
    另當事人主張之事實，經他造於準備書狀內或言詞辯論時或
    在受命法官、受託法官前自認者，無庸舉證，民事訴訟法第
    279條第1項定有明文。經查：
　⒈乙○○固以系爭地上物之地磚及植草磚與祭祀公業張琯溪公所
    有792-15地號土地上之地磚及植草磚樣式相同為據，主張系
    爭地上物為祭祀公業張琯溪公、甲○○共同鋪設等等。依系場
    照片所示（見本院卷三第51頁至第53頁），系爭地上物之地
    磚及植草磚雖與祭祀公業張琯溪公所有792-15地號土地上之
    地磚及植草磚樣式相同，然此不足以直接證明系爭地上物即
    為祭祀公業張琯溪公所鋪設，且甲○○自陳其與黑龍江建設有
    限公司共同重劃、整合祭祀公業張琯溪公所有之大裡地，因
    系爭土地當時雜草叢生，屢遭人棄置垃圾，影響環境衛生，
    故其為全體共有人利益於107 年8 月後、108 年2 月20日前
    之期間在系爭土地上鋪設系爭地上物等語（見本院卷三第28
    6頁），足見甲○○自認其於107 年8 月後、108 年2 月20日
    前之期間鋪設系爭地上物，且甲○○於系爭土地鋪設系爭地上
    物時，其仍為系爭土地之共有人，並與黑龍江建設有限公司
    、祭祀公業張琯溪公合作重劃、整合土地，其於系爭土地上
    鋪設系爭地上物亦無違背常情之處。審酌本院105年度司執
    字第16515號分割共有物執行卷宗內之系爭土地估價報告書
    現場照片所示，系爭土地上雜草叢生、堆置雜物等，可認甲
    ○○上開所言尚非無憑。而乙○○亦未提出其他證據證明系爭地
    上物為祭祀公業張琯溪公所鋪設，則乙○○主張祭祀公業張琯
    溪公與甲○○共同鋪設系爭地上物等等，難認可採。系爭地上
    物係甲○○於107 年8 月後、108 年2 月20日前之期間所鋪設
    一節，堪以認定。
　⒉甲○○於107 年8 月後、108 年2 月20日前之期間在系爭土地
    上鋪設系爭地上物時，其為系爭土地之共有人，已如前述，
    則甲○○按其應有部分，對於共有物之全部，有使用收益之權
    ，甲○○在系爭土地上鋪設系爭地上物即地磚及植草磚，該地
    磚及植草磚等動產已密著成為系爭土地之一部分，非經毀損
    或變更物之性質不能與系爭土地分離，亦不能自系爭土地分
    離而具有獨立之交易價值，客觀上具固定性及繼續性。依上
    說明，堪認系爭地上物已與系爭土地附合，而由系爭土地所
    有人取得所有權。系爭地上物於甲○○鋪設完成時，其所有權
    既已與系爭土地附合，而由系爭土地所有人取得所有權，系
    爭土地嗣經劉秋鷹拍定取得時，即為劉秋鷹取得所有權，劉
    秋鷹再將系爭土地所有權移轉登記與乙○○，則為乙○○取得系
    爭土地所有權，甲○○對於系爭地上物已無處分權。系爭地上
    物之事實上處分權既非屬甲○○所有，乙○○主張甲○○所有系爭
    地上物無權占有系爭土地等等，即不可採。甲○○既未無權占
    有系爭土地，則乙○○主張甲○○所有系爭地上物占有系爭土地
    ，受有相當於租金之不當得利等等，亦不可採。
　⒊乙○○復主張甲○○鋪設系爭地上物侵害其就系爭土地之所有權
    等等。甲○○於107 年8 月後、108 年2 月20日前之期間在系
    爭土地上鋪設系爭地上物時，其為系爭土地之共有人，斯時
    乙○○並非系爭土地之所有權人，則難認甲○○鋪設系爭地上物
    之行為有何侵害乙○○之所有權之情事。再者，系爭地上物於
    乙○○父親劉大森代理其胞妹劉秋鷹在108年2月20日投標並拍
    定取得系爭土地時業已存在，嗣經劉秋鷹於109年2月5日將
    系爭土地所有權移轉登記與乙○○，始由乙○○取得系爭土地所
    有權，足見劉秋鷹明知系爭地上物已與系爭土地附合之情事
    仍投標拍定取得系爭土地，乙○○亦明知上情而買受取得系爭
    土地，且系爭地上物早已附合於系爭土地，其所有權為乙○○
    所取得，難認有何侵害乙○○之所有權之情事。乙○○主張甲○○
    鋪設系爭地上物之行為侵害乙○○就系爭土地之所有權，構成
    侵權行為，應負損害賠償責任等等，於法無據。
　㈢按土地因與公路無適宜之聯絡，致不能為通常使用時，除因
    土地所有人之任意行為所生者外，土地所有人得通行周圍地
    以至公路；前項情形，有通行權人應於通行必要之範圍內，
    擇其周圍地損害最少之處所及方法為之；對於通行地因此所
    受之損害，並應支付償金，民法第787條第1項、第2項定有
    明文。又民法第787條第1項所定之通行權，其主要目的，不
    僅專為調和個人所有之利害關係，且在充分發揮袋地之經濟
    效用，以促進物盡其用之社會整體利益；又袋地通行權，非
    以袋地與公路有聯絡為已足，尚須使其能為通常之使用。而
    是否為通常使用所必要，除須斟酌土地之位置、地勢及面積
    外，尚應考量其用途。故袋地為建地時，倘准許通行之土地
    ，不敷袋地建築之基本要求，自不能謂已使袋地能為通常之
    使用（最高法院75年度台上字第947號、87年度台上字第224
    7號判決意旨參照）。經查：
　⒈乙○○所有系爭土地屬南投市都市計劃土地，土地使用分區為
    住宅區，其四周均為他人土地所圍繞，與公路無適宜之聯絡
    ，屬於袋地，得經由北側毗鄰之792-15 地號土地，接續經7
    92 地號土地往東經790-3 、787-186 地號土地可連接至信
    義街對外通行，792-15、792、790-3 、787-186 地號土地
    均為祭祀公業張琯溪公所有，792-15 地號土地鋪設地磚，
    地面平坦，792、790-3 、787-186 地號土地均為平坦柏油
    道路，現可供人車通行，兩側有房屋林立，位於南投市區等
    情，有上開本院勘驗筆錄、地籍謄本、現場照片在卷足佐（
    見本院卷三第41頁至第77頁）。核乙○○主張之系爭通行方案
    之面積、位置、現況等因素，792-15 地號土地鋪設地磚，7
    92、790-3 、787-186 地號土地均為平坦柏油道路，本即供
    通行之用，以此路徑為通行方案，亦未改變地磚、柏油道路
    供作通行之用途，且通行路線屬筆直無彎曲，利於人車通行
    。
　⒉乙○○所有系爭土地為南投市都市計劃土地，土地使用分區為
    住宅區，可用於興建住宅居住使用，揆諸上開說明，自應考
    量系爭土地建築之基本要求，方能謂為可供通常使用。而依
    建築技術規則建築設計施工編第2條規定：「基地內私設通
    路之寬度不得小於左列標準：一、長度未滿10公尺者為2公
    尺。二、長度在10公尺以上未滿20公尺者為3公尺。三、長
    度大於20公尺為5公尺。四、基地內以私設通路為進出道路
    之建築物總樓地板面積合計在1,000平方公尺以上者，通路
    寬度為6公尺。…前項通路長度，自建築線起算計量至建築物
    最遠一處之出入口或共同入口。」792地號土地為南投縣政
    府109投府建管造字第000-000號建造執照依法留設8公尺及1
    2公尺寬之私設道路，該段通路用以連接系爭土地，其寬度
    符合上開規定；系爭通行方案之檢討係以787-176地號土地
    指定建築線起算，以通路中心線計量至系爭土地地籍邊緣為
    通路長度，通路寬度依建築技術規則建築設計施工編第2條
    規定，792-15地號土地應留設之通路寬度依規最小須為5公
    尺，有南投縣政府110年度4月6日府建管字第1100065002號
    函暨建築技術規則建築設計施工編第2條、第3條之1規定、
    內政部營建署92年5月22日營署建管字第0922907159號函在
    卷可憑（見本院卷三第201頁至第207頁）。故本院衡酌上情
    ，認如792-15地號土地之通行寬度5公尺，既能使建築基地
    為通常使用，亦能保障通行安全，應為適當之通行範圍。祭
    祀公業張琯溪公抗辯792-15地號土地之通行寬度3公尺為已
    足等等，尚不可採。
　⒊基上，系爭土地以系爭通行方案對外聯絡信義街，利用792-1
    5地號土地平坦地磚及792、790-3 、787-186 地號土地既有
    柏油道路為通行，對於792-15、792、790-3 、787-186 地
    號土地之使用現況影響尚屬輕微，且792-15地號土地通行之
    寬度亦已符合系爭土地通常使用之必要，系爭通行方案為對
    周圍地損害最少之通行路線。乙○○本於系爭土地所有人之地
    位，依民法第787條第1項、第2項規定，請求確認對系爭通
    行方案之土地有通行權，洵屬有據。
　㈣按土地所有人非通過他人之土地，不能設置電線、水管、瓦
    斯管或其他管線，或雖能設置而需費過鉅者，得通過他人土
    地之上下而設置之；但應擇其損害最少之處所及方法為之，
    並應支付償金，民法第786條第1項定有明文。揆其立法政策
    ，旨在調整鄰接不動產所有人間之權利衝突，蓋相連關係人
    就不動產用益之互相尊重，足以提高彼此不動產利用之經濟
    效率。管線安設權之性質為土地所有權人所有權之擴張，與
    鄰地所有權人所有權之限制，是以土地所有權人或使用權人
    ，如確有利用他人土地安設管線之必要，鄰地所有權人或使
    用權人，即有容忍其通行之義務，此為法律上之物的負擔。
    經查：乙○○所有系爭土地為袋地，則乙○○欲設置、架設電信
    、水管、電力及瓦斯管、排水溝等，勢必需通過他人所有之
    土地，而乙○○對祭祀公業張琯溪公所有792-15、792、790-3
    、787-186地號土地上之系爭通行方案土地有通行權存在，
    業經本院認定如前，且系爭通行方案之土地上並無存在地上
    物或建物，因此，以系爭通行方案之土地作為設置管線、排
    水溝之區域，不僅得有效降低設置管線、排水溝之技術成本
    ，亦屬損害最少之處所及方法。是乙○○主張祭祀公業張琯溪
    公應容忍其於系爭通行方案土地埋設水管、電力、電信、瓦
    斯或其他管線，及於如附圖所示：暫編地號792-15⑴，面積1
    3平方公尺、暫編地號792-15⑵，面積2平方公尺、暫編地號7
    92-15⑶，面積7平方公尺土地設置排水溝，於法有據。
　㈤按有通行權人於必要時，得開設道路；但對於通行地因此所
    受之損害，應支付償金，民法第788條第1項定有明文。經查
    ：本院認乙○○得通行祭祀公業張琯溪公所有792-15、792、7
    90-3、787-186地號土地上之系爭通行方案土地，而792-15
    地號土地之現況尚非道路，乙○○為求通行之便利及安全，自
    有於792-15地號土地上如附圖所示：暫編地號792-15⑴，面
    積13平方公尺、暫編地號792-15⑵，面積2平方公尺、暫編地
    號792-15⑶，面積7平方公尺土地鋪設柏油或水泥道路之需要
    ，是乙○○主張祭祀公業張琯溪公應容忍其於如附圖所示：暫
    編地號792-15⑴，面積13平方公尺、暫編地號792-15⑵，面積
    2平方公尺、暫編地號792-15⑶，面積7平方公尺土地鋪設柏
    油或水泥道路，亦屬有據。
　㈥按民法第786條、第787條、第788條關於償金之規定，已如前
    述。又民法第786條、第787條、第788條所稱之償金，係指
    通行權人之適法通行行為致通行地所有人不能使用土地所受
    損害之補償而言，該償金之計算標準與支付方法，民法雖未
    設有規定，惟核定該給付，仍應先確定通行地之位置與範圍
    ，並斟酌通行地所有人所受損害之程度，即按被通行土地地
    目、現在使用情形，以及其形狀、附近環境、通行以外有無
    其他利用價值、通行權人是否獨占利用、通行期間係屬永久
    或暫時等具體情況而定，至通行權人因通行所得之利益，則
    非考量之標準（最高法院94年度台上字第2276號判決意旨參
    照）。又城市地方房屋之租金，以不超過土地及其建築物申
    報總價年息10%為限，土地法第97條第1項定有明文，另依同
    法第105條規定，上揭規定於租用基地建築房屋亦準用之，
    本於同一價值判斷，有通行權人於城市地方之通行地上開設
    道路以利通行，其支付償金之上限，亦不應超過上開條文規
    定之年息標準（最高法院68年度台上字第3071號判決意旨參
    照）。關於支付償金之方法，民法雖無規定，但行使通行權
    既屬繼續性質，則通行地所有人所受之損害，亦屬繼續發生
    ，並因通行期間之久暫，其損害亦有所不同，自難預先確定
    其損害總額，從而支付償金之方法，應以定期支付為適當（
    最高法院88年度台上字第3040號判決參照）。經查：
　⒈乙○○就系爭通行方案土地有通行權存在，祭祀公業張琯溪公
    應容忍其於系爭通行方案土地埋設水管、電力、電信、瓦斯
    或其他管線，及於如附圖所示：暫編地號792-15⑴，面積13
    平方公尺、暫編地號792-15⑵，面積2平方公尺、暫編地號79
    2-15⑶，面積7平方公尺土地設置排水溝、鋪設柏油或水泥道
    路，已如前述。系爭通行方案通行祭祀公業張琯溪公所有79
    2-15地號土地，面積22平方公尺（計算式：13＋2＋7＝22）、7
    92地號土地，面積2,464平方公尺、787-186地號土地，面積
    100平方公尺、790-3地號土地，面積51平方公尺，又792-15
    、792、787-186、790-3地號土地均為都市計畫住宅區用地
    ，有上開南投縣南投市都市計畫土地使用分區（或公共設施
    用地）證明書、本院公務電話紀錄在卷可參（見本院卷一第
    55頁、卷三第281頁）。792-15、792地號土地於109年1月申
    報地價每平方公尺2,400元，787-186、790-3地號土地於109
    年1月申報地價每平方公尺4,160元，有792-15、792地號土
    地登記第三類謄本、787-186、790-3地號土地登記第二類謄
    本附卷可參（見本院卷一第39頁、第41頁、第131頁、第133
    頁）。
　⒉甲○○與黑龍江建設有限公司共同重劃、整合祭祀公業張琯溪
    公所有之大裡地即郁暉測量工程有限公司建築線圖示之申請
    位置（見本院卷三第149頁、第23頁），復參酌甲○○陳稱祭
    祀公業張琯溪公所有之大裡地全區總面積為9,700坪（見本
    院卷三第289頁），可知祭祀公業張琯溪公所有之大裡地面
    積廣袤。依附於本院105年度司執字第16515號分割共有物執
    行卷宗之系爭土地估價報告書現場照片所示，792-15、792
    、790-3 、787-186 地號土地周邊土地於105年11月間均為
    空地，區域內無道路，系爭土地為雜草空地，又792、790-3
     、787-186 地號土地通行時間概略約3年，有南投縣南投市
    公所109年9月17日投市工字第1090021364號函附卷可參（見
    本院卷一第413頁）。足見祭祀公業張琯溪公所有之大裡地
    即郁暉測量工程有限公司建築線圖示之申請位置，本無道路
    可通行，祭祀公業張琯溪公與黑龍江建設有限公司合作於其
    上興建房屋時，為使興建完成之房屋有道路可通行而於近年
    開設柏油道路，是792、790-3 、787-186 地號土地之柏油
    道路乃祭祀公業張琯溪公與黑龍江建設有限公司合作興建房
    屋始開設，該柏油道路開設時間歷時不久。
　⒊本院審酌系爭通行方案坐落792-15、792、790-3 、787-186 
    地號土地，除792-15 地號土地鋪設地磚外，792、790-3 、
    787-186 地號土地均為平坦柏油道路，現可供人車通行，系
    爭通行方案坐落土地大部分經祭祀公業張琯溪公近年耗費資
    金鋪設柏油道路，且祭祀公業張琯溪公以其所有都市計畫區
    內住宅區土地用於鋪設8公尺、12公尺寬之道路，通行路線
    筆直、方整，及上開土地均位於南投市區，交通、生活機能
    均相當便利，其價值不可謂不高，再參酌柏油道路兩側均為
    房屋林立等情狀，認祭祀公業張琯溪公請求償金之標準，應
    依系爭通行方案通行792-15、792、790-3 、787-186 地號
    土地之面積，按各土地當年度申報地價總額之3%計算，方屬
    公平適當。又通行權人行使通行權，將使通行地所有人不能
    使用通行地或通行該通行地受到限制，支付償金，即為通行
    地因此不能使用或使用受到限制所受損害之補償，此項支付
    償金之義務，應自得行使通行權時起算，是本院認祭祀公業
    張琯溪公請求乙○○支付償金之義務應自本判決確定之日起算
    至通行終止之日止為適當。
　⒋至乙○○以臺灣高等法院109年度上字第695號判決為據，主張
    應按使用系爭通行方案土地之戶數比例計算償金等等。惟細
    譯該案判決內容，該案判決認通行道路均係供含該案兩造在
    內之社區住戶通行及設置管線，故以該社區戶數分擔償金等
    語，該案情況與本件情況不合，自不得逕為援引，且該案判
    決並不拘束本院，自難以此為有利於乙○○之認定。
六、綜上所述，本訴部分，乙○○依民法第786條第1項、第787條
    第1項、第2項、第788條第1項、第184條第1項前段、第185
    條第1項前段規定，請求確認其就祭祀公業張琯溪公所有如
    附圖所示：暫編地號792⑴，面積2,464平方公尺、暫編地號7
    87-186，面積100平方公尺、暫編地號790-3，面積51平方公
    尺、暫編地號792-15⑴，面積13平方公尺、暫編地號792-15⑵
    ，面積2平方公尺、暫編地號792-15⑶，面積7平方公尺土地
    有通行權存在；祭祀公業張琯溪公應容忍其於上開土地範圍
    埋設水管、電力、電信、瓦斯或其他管線，及於如附圖所示
    ：暫編地號792-15⑴，面積13平方公尺、暫編地號792-15⑵，
    面積2平方公尺、暫編地號792-15⑶，面積7平方公尺土地設
    置排水溝、鋪設柏油或水泥道路，為有理由，應予准許。乙
    ○○逾此部分之請求為無理由，應予駁回。反訴部分，祭祀公
    業張琯溪公依民法第786條第1項、第787條第2項、第788條
    第1項規定，請求乙○○自本判決確定得通行祭祀公業張琯溪
    公所有如附圖所示：暫編地號792⑴，面積2,464平方公尺、
    暫編地號787-186，面積100平方公尺、暫編地號790-3，面
    積51平方公尺、暫編地號792-15⑴，面積13平方公尺、暫編
    地號792-15⑵，面積2平方公尺、暫編地號792-15⑶，面積7平
    方公尺土地之日起至終止通行之日止，按年支付就通行範圍
    依上開土地當年度申報地價3%之償金，為有理由，應予准許
    。祭祀公業張琯溪公逾此部分之請求為無理由，應予駁回。
七、本件事證已臻明確，兩造其餘攻擊防禦方法及所提證據，經
    核與判決之結果不生影響，爰不逐一論述，均併此敘明。
八、訴訟費用負擔之依據：民事訴訟法第79條、第85條第1 項但
    書。 
中　　華　　民　　國　　110 　年　　11　　月　　2　 　日
                  民事第二庭  法　官　楊亞臻
以上正本係照原本作成
如對本判決上訴，須於判決送達後20日內向本院提出上訴狀。如
委任律師提起上訴者，應一併繳納上訴審裁判費。
中　　華　　民　　國　　110 　年　　11　　月　　2　 　日
                              書記官　陳雅雯